【裁判字號】    96,訴,2713
【裁判日期】    970418
【裁判案由】    返還買賣價金
【裁判全文】
臺灣臺中地方法院民事判決              96年度訴字第2713號
原      告    乙○○
被      告    甲○○
兼訴訟代理人  丙○○
上列當事人間請求返還買賣價金事件，經本院於民國97年3月27
日言詞辯論終結，判決如下：
    主      文
被告應給付原告新臺幣捌拾萬元，及自民國九十六年十月十三日
起至清償日止按週年利率百分之五計算之利息。
訴訟費用由被告負擔。
本判決於原告以新臺幣貳拾柒萬元為被告供擔保後，得假執行。
    事實及理由
一、原告主張：被告夫妻二人曾將坐落台中縣后里鄉○○段421
    地號，地目林，面積2310平方公尺登記為被告丙○○名義之
    土地【公告現值僅新台幣（下同）103,950元，下稱系爭土
    地】，並以40萬元之價格出售予原告，約定被告不履行本契
    約時，應加倍返還其所受領之款項作為賠償金（契約書11條
    ），契約書雖約定買賣價金為5,590,240元，乃為使原告將
    來能夠以該林地為擔保，向他人貸得較高之金額，故將金額
    提高，然實際上仍以40萬元為買賣價金。其後被告先將系爭
    土地所有權狀交予原告保管，原告遂以系爭土地向訴外人陳
    秋佳借款300萬元，並於80年4月30日設定300萬元抵押權予
    陳秋佳，於85年9月30日清償借款完畢，同時塗銷抵押權登
    記，詎被告竟趁原告辦理過戶之前，於86年2月25日共同出
    具不實之切結書向台中縣豐原市地政事務所謊報遺失土地所
    有權狀之事實，而重新申請補發，再以該土地作為其向訴外
    人羅月娥借款之擔保物而設定抵押權，其後因其無力清償借
    款債務，致系爭土地遭法院拍賣，並由羅月娥於92年1月22
    日取得系爭土地所有權，而兩造間之買賣契約既未合法解除
    ，卻因可歸責於被告之事由導致土地遭到查封拍賣，無法將
    土地過戶予原告，故依據民法第256條之規定，以起訴狀繕
    本送達被告為解除契約之意思表示，並依據民法第179條及
    第259條之規定，其上開契約之約定，請求被告返還上開40
    萬元買賣價金及加倍違約金等語。並聲明：(1)被告應給付原
    告80萬元，及自起訴狀繕本送達被告之翌日起至清償日止按
    週年利率百分之5計算之利息；(2)願供擔保，請准宣告假執
    行。
二、被告抗辯：本件兩造間之買賣契約書第2條明訂買賣價金為
    5,590,240元，依照契約書第3條原告先收取定金40萬元，殘
    餘價金5,190,240元，約定於被告提出過戶資料與原告時，
    原告一次付清，被告甲○○已於80年1月21日交付過戶資料
    （含被告丙○○之權狀及印鑑證明書）予原告，原告卻遲未
    給付5,190,240元，經被告甲○○一再催告，但原告均未履
    行，故於80年2月20日左右沒入原告所繳納之40萬元定金，
    並解除買賣契約收回權狀及印鑑證明，並經原告同意。如價
    金已給付完畢，為何原告當時取得權狀時不直接辦理過戶？
    被告甲○○提供系爭土地供原告向訴外人陳秋佳辦理300萬
    元之抵押借款，目的係用來支付未清償款項。而另本件買賣
    土地增值稅金額至少在36萬元至65萬元之間，不可能僅40萬
    元。另契約載明：先交付土地所有權狀，被告丙○○再交付
    印鑑證明時，原告本需一次支付買賣尾款5,190,240元，卻
    要求被告丙○○再交付印章供其向別人調現，過幾天再給付
    尾款，從此以後就避不見面，故原告依據契約第3條之約定
    沒入定金40萬元，雙方買賣合約自動失效。而陳秋佳係因其
    委託莊代書向陳秋佳稱不塗銷抵押權就告其共同偽造文書，
    訴外人陳秋佳始同意辦理抵押權塗銷登記。及被告並無可歸
    責之事實致給付不能等語資為抗辯。並聲明：原告之訴及假
    執行之聲請均駁回。
三、本件經兩造整理並協議簡化爭點如下：
  (一)不爭執事項：
  1.被告甲○○與丙○○為夫妻，被告丙○○為系爭土地所有權
    人，被告2人於80年1月15日與原告簽立不動產買賣契約書，
    被告2人同意將系爭土地出賣予原告，並先由原告交付40萬
    元予被告收受無誤。
  2.被告2人以系爭土地所有權狀遺失為由，於86年2月25日由被
    告甲○○協同丙○○持其所出具之切結書及印鑑證明書各1
    件，向台中縣豐原地政事務所申請補發新所有權狀。
  3.被告取得申請補發之所有權狀，並提供系爭土地為擔保，供
    訴外人梁榮輝向羅月娥借款抵押擔保，因事後梁榮輝無力清
    償債務，致系爭土地遭拍賣，由訴外人羅月娥於92年1月9日
    因拍賣取得系爭土地所有權，並於92年1月22日登記為系爭
    土地之所有權人。
  (二)爭執之事項：
  1.本件買賣契約買賣價金是否僅40萬元？
  2.本件買賣契約是否經被告解除契約而消滅？
  3.被告得否沒入原告所交付之40萬元定金？
  4.被告是否有因可歸責之事實致給付不能？
四、得心證之理由：
  (一)按解釋契約，固須探求當事人立約時之真意，不能拘泥於契
    約之文字，但契約文字業已表示當事人真意，無須別事探求
    者，即不得反捨契約文字而更為曲解，最高法院17年上字第
    1118號著有判例可參，查本件兩造所簽訂之不動產買賣契約
    書其第2條明文：「本件買賣價金經雙方議定土地每坪售價
    新台幣捌仟元整，共698.78坪，買賣價款合計伍佰伍拾玖萬
    貳佰肆拾元整」，第3條則約定：「本契約成立同時，由甲
    （即原告）先向乙（即被告丙○○）給付新台幣肆拾萬元為
    定金，並充為價金之壹部，而由乙確實親收足訖，無訛此據
    。其於殘餘價金付款方法約定如左：殘餘價金伍佰壹拾玖萬
    零貳佰肆拾元整，於乙方提出過戶資料與甲方之同時壹次付
    清」，第4條亦約定：「本件不動產登記手續期日約定於甲
    方交付殘餘價金之同時，雙方須同往代書事務所履行登記手
    續，屆時乙應將本件不動產產權移轉登記需要文件提交甲以
    便聲請登記。」第6條則約定：「雙方約定殘餘價金交付完
    竣日，應將本件買賣標的物點交於甲管業、其納稅自殘餘價
    金交付完竣日起由甲負擔繳納，至於其前若有未繳清之稅捐
    者，應由乙負責繳清，與甲無關」等語，足見兩造間就系爭
    不動產之買賣已明白約定其總價金為5,590,240元，原告於
    簽約時所交付之40萬元乃為定金。而契約書附註雖記載：「
    甲方未辦過戶完竣前，因甲方已付清全部買賣價款，為權益
    保障之需要，雙方同意，先由乙方提供擔保，設定抵押與甲
    方，於過戶完竣之同時，甲方辦理混同塗銷」等語，惟依該
    等文字文義解釋乃指原告於辦理過戶完成前，為達付清全部
    買賣價款之目的，雙方同意由被告提供系爭土地辦理不動產
    抵押設定，待過戶完竣時，再由原告辦理混同塗銷，並非直
    指原告已付清全部價款之事實。至於原告主張系爭土地於79
    年7月所公布之公告現值僅45元，其公告現值為10萬3,950元
    等語，即令屬實，惟公告現值乃政府依法徵收時，補償被徵
    收時之參考價值，並非當然為當時之市場交易價值，況買賣
    價金之高低通常涉及當事人之主觀考量，乃契約自由之範疇
    ，原告執此主張兩造間之買賣總價為40萬元云云，顯非可採
    。
  (二)按給付無確定期限者，債務人於債權人得請求給付時，經其
    催告而未為給付，自受催告時起，負遲延責任；契約當事人
    之一方遲延給付者，他方當事人得定相當期限，催告其履行
    ，如於期限內不履行時，得解除其契約，民法第229條第2項
    、第254條分別訂有明文。查依兩造所訂立之不動產買賣契
    約第3條固約定殘餘價金於被告提出過戶資料與原告之同時
    一次付清；第10條約定：「甲如不履行本契約交付殘餘價金
    時、或因可歸責於甲之事實、致不能如期交付殘餘價金時，
    所交款項、悉被乙沒收作為違約金，甲不得異議」等語，足
    見兩造契約僅約定原告被告不履行殘餘價金之義務時，被告
    得沒入原告所交付之款項作為違約金，然並未約定被告得不
    經催告而解除契約。而被告雖又抗辯：其曾於80年2月20日
    左右在原告住處由被告甲○○代表被告2人向原告表示解除
    契約意思，原告亦當場表示同意云云，然為原告否認，其復
    未能提出有利證明，其此部分所辯，自難採信。此外，被告
    對於其有踐行民法第254條所定程序，即遽行解除契約等情
    ，更未提出其他有利證明，要難認為兩造間買賣已因被告之
    解除而消滅。
  (三)又依據契約書第3條之約定，原告於被告方面提出過戶資料
    時，即需將殘餘價金付清，而依照契約書第10條之約定，若
    原告不履行交付殘餘價金之義務時，被告方面即得沒收原告
    所繳交之款項作為違約金。然查，被告抗辯其於80年1月21
    日已將辦理過戶所需之土地所有權狀及印鑑證明書交付予原
    告等語，原告則以被告雖有交付所有權狀、印章及印鑑證明
    書，然所交付之印鑑證明書僅1份，無法使其先辦理抵押貸
    款及辦理所有權移轉過戶使用，其事後欲找尋被告辦理過戶
    時，被告已遍尋不著等語置稱，被告方面則抗辯：因為拿印
    鑑證明予原告時，原告說要先取得印鑑證明辦理貸款付清尾
    款，結果原告借到錢時，尾款並未給付等語，且事後更續辯
    稱：其已將2張印鑑證明交付原告等語，足見兩造間雖約定
    被告方面提出過戶資料時，原告即需給付殘餘價金，然參酌
    被告上開所辯情形，其亦不否認雙方另有約定需應交付1張
    印鑑證明以供原告先辦理貸款清償殘餘價金之事實存在，此
    亦與附註欄：「甲方未辦過戶完竣前，因甲方已付清全部買
    賣價款，為權益保障之需要，雙方同意，先由乙方提供擔保
    ，設定抵押與甲方，於過戶完竣之同時，甲方辦理混同塗銷
    」之意旨大致相符。被告雖堅稱其有交付另1張印鑑證明予
    原告，惟於辯論終結始終無法提出證明，尚難認為其已履行
    提出過戶資料之義務。依照契約書第3條第2項之約定被告既
    未履行其提出過戶資料之義務，則原告給付殘餘價金之條件
    既未成就，故難認為其有不履行交付殘餘價金之義務，被告
    方面符合得沒收原告所繳交之款項作為違約金之情形，是被
    告抗辯其得沒收原告所交付40萬元之定金云云，尚非可採。
  (四)按債權人於有民法第226條因可歸責於債務人之事由，致給
    付不能之情形，得解除其契約，為同法第256條所明定。又
    契約一經解除，與契約自始不成立生同一之結果，故因契約
    所生之債權債務，溯及當初全然消滅，其已由他方所受領之
    給付物，依同法第259條第1款之規定，自應返還。最高法院
    40年台上字第1020號著有判例可參，又查兩造契約亦約定：
    「乙不履行本契約時應加倍返還其所受領之款項作為違約賠
    償金不得異議」（參照契約書第11條之約定），則兩造間之
    買賣契約既未因被告解除而消滅，買賣契約仍繼續有效存在
    ，而如上開所示兩造不爭事項，被告2人卻擅自以系爭土地
    所有權狀遺失為由，於86年2月25日由被告甲○○協同丙○
    ○持其所出具之切結書及印鑑證明書各1件，向台中縣豐原
    地政事務所申請補發新所有權狀，並於被告取得申請補發之
    所有權狀，並提供系爭土地為擔保，供訴外人梁榮輝向羅月
    娥借款抵押擔保，因事後梁榮輝無力清償債務，致系爭土地
    遭拍賣，由訴外人羅月娥於92年1月9日因拍賣取得系爭土地
    所有權，並於同年月22日登記為系爭土地之所有權人，足見
    被告方面顯無法履行移轉所有權登記之義務，且導致無法履
    行移轉所有權登記之原因，乃因被告之行為所致，其自有可
    歸責之事實致給付不能。從而，原告以起訴狀繕本送達被告
    為解除契約之意思表示，並依據民法第259條之規定及上開
    契約之約定，請求被告加倍返還所受領之款項作為違約金賠
    償，自屬有據。
  (五)綜上所述，原告請求被告2人應給付80萬元，及自起訴狀繕
    本送達被告之翌日（即96年10月13日）起至清償日止按週年
    利率百分之5計算之利息，為有理由，應予准許。
  (六)原告陳明願供擔保請准宣告假執行，核無不合，爰酌定相當
    擔保金額准許之。
五、訴訟費用負擔之依據：民事訴訟法第78條、第85條第1項前
    段。
中    華    民    國    97    年    4     月    18    日
                  民事第三庭    法  官  許石慶
正本係照原本作成。
如對本判決上訴，須於判決送達後20日內向本院提出上訴狀。
中    華    民    國    97    年    4     月    18    日
                                書記官


司法院資訊處製作；財團法人民間司法改革基金會備份。
